【裁判字號】    94,簡上,120
【裁判日期】    950502
【裁判案由】    分割共有物
【裁判全文】
臺灣臺南地方法院民事判決             94年度簡上字第120號
上  訴  人  丁○○
訴訟代理人  王奕祺律師
被上訴人    丙○○
訴訟代理人  乙○○
被上訴人    戊○○
上列當事人間請求分割共有物事件，上訴人對於中華民國94年6
月29日臺灣臺南地方法院新營簡易庭94年度營簡字第153號第一
審判決提起上訴，經本院於95年4月18日言詞辯論終結，判決如
下：
    主  文
上訴駁回。
第二審訴訟費用由上訴人負擔。
    事實及理由
壹、程序方面：按當事人死亡者，承受訴訟人於得為承受時，應
    即為承受之聲明，他造當事人亦得聲明承受訴訟，民事訴訟
    法第175條定有明文。本件被上訴人蘇照雄於民國（下同）9
    4年7月8日即本件訴訟中死亡，其繼承人為戊○○，並辦畢
    土地繼承登記，有戶籍謄本、土地登記謄本各1份可稽，是
    上訴人具狀聲明被上訴人戊○○承受訴訟，業經本院送達於
    他造，核與前揭規定並無不合，應予准許。
貳、實體方面
  一、上訴人起訴主張：除與原判決記載相同者，茲引用之外，
      補稱：
    (一)本件原審被告蘇照雄於94年7月8日意外死亡，有臺灣臺南
      地方法院檢察署相驗屍體證明書94年南相甲字第070803號
      可稽，而其繼承人有次女蘇叔雅、長子戊○○、次子蘇燦
      隆、及配偶蘇袁素金4人，原應由該4人承受本件訴訟，惟
      因蘇照雄所有坐落臺南縣白河鎮○○○段55 4號土地、地
      目旱、登記面積3,953平方公尺（下稱系爭土地）之應有
      部分已由戊○○單獨取得，其他繼承人自與本案無涉，合
      應先予敘明。
    (二)本件原審駁回上訴人在第一審之訴之理由係以上訴人及被
      上訴人戊○○之被繼承人蘇照雄及訴外人乙○○於93年5
      月21日所訂之協議書係有效之分割協議（下稱系爭協議書
      ），是以上訴人不能再起訴主張分割云云，而在判決理由
      認為在臺南縣調解委員會調解時，訴外人乙○○係代理被
      上訴人丙○○並提出委任書，且在現場被上訴人丙○○亦
      曾到場，足以認定乙○○係丙○○之表見代理人，其所為
      之協議書自應認為係代理丙○○所為為其論據，但查：
      1.關於上訴人與共有人蘇照雄（已死亡）及訴外人乙○○
        於93年5月21日簽立協議書之經過，有證人即代書甲○○於原審法院之證詞：「當日調解委員會的人通知伊說
        已調解好了找我辦理分割，但是到調解委員會時兩造還
        是沒有調解好，就我的了解是因為土的問題，我到現場
        兩造也都沒有簽調解成立書，後來一直調解不成，蘇照
        雄夫妻請我到現場去看，當時去土地現場，丁○○、乙○○、丙○○與蘇照雄就土壤部份爭執很久，後來丙○○就先走。原來土地是沙質地，乙○○請人來填土的，
        起先蘇照雄不同意如果他分到乙○○的土地，乙○○可
        以把他填土的土挖回去，後來蘇照雄同意乙○○挖回去
        所以才寫這份協議書，簽這份協議書時丙○○沒在現場
        也沒有委託書，協議書一部份去調解委員會寫的，但當
        時調解委員不在場，是雙方私下協議的，後來去現場有
        再補有關土壤部份」，合先敘明。
      2.原審認為調解委員會調解本件共有物分割時共有人丙○○有到場，但兩造均知係調解土地之分割且已書寫部分
        協議書，至現場再加上土壤部份，是以應認分割協議已
        成立而駁回上訴人之論，然查：
        (1)自證人甲○○之證詞，兩造在臺南縣白河鎮調解委員
          會並未成立調解，而兩造再至現場時由於對於協議內
          容仍有爭議，因此共有人之一即被上訴人丙○○即行
          離去，嗣後再因蘇照雄之讓步願將填地部份返還吳茂
          桐始寫成協議書，由斯可證書立協議書時被上訴人吳
          淑敏已不在場，也未出具委託書委任乙○○代理，因
          此該協議書未經所有共有人或共有人之代理人簽章，
          依法自非合法，既不合法該協議書自非有效，從而上
          訴人提起本件訴訟，請求分割共有物，自無不合，原
          審駁回上訴人之訴，自非合法。
        (2)原審雖以乙○○雖未提出被上訴人丙○○之委任書，
          但應認為表見代理，其簽定之協議書仍係合法成立云
          云，然查被上訴人丙○○於甲○○代書應邀至現場時
          仍親自到場，並與其他共有人協商分割內容，因各共
          有人間意見不一，協議未成而離去，足證在現場協議
          係由丙○○本人與其他共有人協商分割內容，並未授
          權乙○○為其代理人，否則焉有被上訴人丙○○本人
          親自到場與其他共有人協議之理，既如是則表示在現
          場之協議，被上訴人丙○○並無委任乙○○為代理人
          之意思，乃由其親自與其他共有人協商，而在協商未
          成即離去，亦未表示授權由乙○○代理，自不能推想
          乙○○為其代理人，原審此一認定既與現場情形不符
          ，自非合法。蓋表見代理之所以推定有代理權係為交
          易安全所設之例，但如授權人本人與其他共有人就協
          商內容意見不能一致而不再協商而離去之事實，除非
          另有授權之表示，自不能認其有授權他人為表見代理
          人意思，原審之推定既與本人之意思不合，其非合法
          昭昭殊明，原審未斟酌證人所陳現場整個協議經過而
          認定乙○○有代理人之權限。原判決既未審酌本件共
          有人當日在現場討論分割方案時，共有人即被上訴人
          丙○○本人親自在場與其他共有人磋商而未能意見一
          致始離開。此一事實不僅證人甲○○在原審法院證實
          即被上訴人之訴訟代理人乙○○在原審法院亦已自承
          在卷，足證當日在現場係被上訴人丙○○本人親自與
          其他共有人洽談分割方案，並未委任乙○○為代理人
          之事實，而在丙○○離開後乙○○與其他共有人間之
          磋商既未經丙○○再予授權，自不能認其為代理人，
          原審對此未予審酌，當然違背法令。
        (3)原判決認定乙○○就與其他共有人成立分割協議時雖
          未經被上訴人丙○○之授權，但可認定為被上訴人吳
          淑敏之代理人，是以協議書仍係有效云云，但就協議
          經過係由丙○○本人親自與共有人即上訴人及被上訴
          人蘇照雄協商分割方案未成始離去，且在離去之前並
          未委託乙○○為其代理人繼續洽談之事，是則乙○○
          根本未獲代理權之授予，且在被上訴人丙○○已不繼
          續洽談而離開後始與其他共有人再磋商及成立協議，
          如何可認定係表見代理之事並無任何說明。原判決就
          被上訴人丙○○在現場親自與其他共有人商洽和解未
          成始離去，且未再授權予乙○○繼續協商之事實，既
          經在場證人甲○○在法院證實，原審法院就此並無任
          何說明即推想乙○○有代理權。原判決就被上訴人吳
          淑敏係親自與其他共有人協商無結果而離去，而未再
          授予乙○○代理權之事實，並經上訴人於原審已一再
          主張，而原審對此並未任何說明上訴人之主張不可採
          信之理由，自屬判決理由不備而違背法令。
      3.尤有進者，上訴人於原審因地政機關實測結果面積較登
        記面積減少而請求判決更正之請求，則以兩造既協議分
        割成立，則不得再為分割判決，並依地籍測量實施規則
        第232條規定應由主管機關核准始得更正而認定上訴人
        之請求無據而予駁回亦屬違背法令。蓋土地面積經實測
        結果發覺與登記面積不符而請求更正登記時地政機關例
        皆依判決而更正登記無需再由地政機關之主管機關辦理
        ，為法院歷來所有判決之一致見解，地政機關亦均依法
        院判決辦理更正，絕無需由其上級機關更正之事實，更
        因地籍測量實施規則係行政命令之一，自不能違背法院
        判決，原審法院此部份判決亦係違反法令，而應廢棄。
        另雖然臺南市政府有函示地政機關可以逕行辦理更正登
        記，但是因為地政事務所到現在還沒有辦理更正登記，
        所以上訴聲明還是要請求被上訴人協同辦理更正登記。
    (三)為此聲明：1.請求判決原判決廢棄。被上訴人丙○○、戊○○應協同上訴人就共有之臺南縣白河鎮○○○段554號
      土地面積3,938（上訴人誤繕為3,953）平方公尺，更正為
      3,815平方公尺。2.兩造共有之臺南縣白河鎮○○○段554
      號土地、地目旱、面積3,815平方公尺，應按附圖所示方
      法為分割，甲部份1,271平方公尺由上訴人取得，乙部份
      1,272平方公尺由被上訴人丙○○取得，丙部份1,272平方
      公尺由被上訴人戊○○取得。
  二、被上訴人丙○○抗辯：除與原判決記載相同者，茲引用之
      外，補稱：
    (一)證人甲○○之證述有疑義，被上訴人丙○○已授權訴外人
      乙○○代為簽立系爭土地分割協議：
      1.本件土地分割協議一開始，於白河鎮調解委員會時，被
        上訴人即本件土地共有人丙○○即已簽立「委託書」明
        示欲「委託乙○○代理本人行使調解事項表示之權利與
        意見」，此之「調解事項」指的當然就是系爭土地分割
        協議事項；嗣雖因調解過程中產生部分爭議而未能立即
        在調解會議中簽妥協議書，然被上訴人丙○○授權委託
        訴外人乙○○全權代理系爭土地分割協議之意思並未改
        變，故縱然最後共有人簽協議書時丙○○本人並沒有在
        現場，也沒有再付一次委託書，然依當事人真意，共有
        人即被上訴人丙○○確有授權委託乙○○代為簽定系爭
        土地分割協議之權利。
      2.依證人甲○○之證述，尚有部分脫漏，蓋分割協議時即
        93年5月21日上午10時30分時，在白河鎮調解委員會已
        寫委託書委由乙○○代理被上訴人行使調解事項表示之
        權利及意見。協議書及分割圖是在調解委員會寫好畫好
        分割圖，同日上午10時30分至11時間到現場勘查後，復
        更改約定：「6米路更正為4米路」、「乙○○可以把他
        屯的土挖回去」，當時三人同意以甲○○車頭為桌子蓋
        章，協議書於同日上午11時至下午2時間完成，並約定
        隔天各自拿土地所有權狀及印章委託甲○○辦理分割事
        項。被上訴人於93年6月13日下午4時拿回前開所有權狀
        及印章，是應認證人之證述尚有爭議。
    (二)系爭土地之分割協議，縱使最後共有人簽協議書時被上訴
      人丙○○並沒有在現場，也沒有再付一次委託書予訴外人
      乙○○，然因整個協議過程中，系爭土地共有人均有到調
      解委員會共同調解系爭土地之分割事宜，被上訴人丙○○
      本人與乙○○亦有同到場，且於調解委員會中有先授權委
      託乙○○有權代理協議分割一情，則兩造顯然均知悉欲調
      解系爭共有土地之分割，並已在調解現場書寫一部份，後
      又至系爭土地補載有關土壤部分，是最後乙○○雖未以本
      人被上訴人丙○○名義簽署分割協議書，惟實際上其當然
      有代理本人之意思，且為相對人即其他共有人所明知，本
      件系爭土地之分割協議自屬有效成立，上訴人自不得再行
      起訴請求。
    (三)上訴人於原審起訴時僅請求分割共有物，而非上訴時所稱
      之土地地籍圖面積更正；且依據地籍測量實施規則第232
      條規定應由縣主管機關核准後始得更正，其更正登記之請
      求自屬無據。
    (四)為此聲明：1.駁回本件上訴。2.訴訟費用由上訴人負擔。
  三、被上訴人戊○○抗辯：同意上訴人之請求。
參、兩造不爭執之事實：
    (一)坐落臺南縣白河鎮○○○段554地號、登記面積3,938平方
      公尺、地目旱之土地，為上訴人丁○○、被上訴人丙○○
      、戊○○三人共有，應有部分各為3分之1。
    (二)系爭土地於93年10月8日，經臺南縣白河地政事務所測量
      結果，面積僅為3,815平方公尺。
    (三)兩造就系爭土地之分割，曾於93年5月21日，在白河鎮調
      解委員會進行調解。調解時被上訴人丙○○曾出立委託書
      ，委由訴外人乙○○代理其行使調解事項表示之權利與意
      見。
肆、本件應審究者，乃：一、訴外人乙○○是否代理被上訴人丙○○簽立系爭協議書？二、上訴人請求被上訴人協同辦理更
    正登記系爭土地面積，是否有理由？三、上訴人請求就兩造
    共有系爭土地按如附圖所示，於北方鄰路部分，由兩造均分
    寬度三分之一為分割之方式，是否有理由？四、原審被告蘇
    照雄於第一審判決後，上訴人提起上訴前死亡，由被上訴人
    戊○○繼承系爭土地並承受本件訴訟，被上訴人蘇照雄於審
    理中同意上訴人之請求，其效力為何？茲說明如下：
  一、按代理人於代理權限內，以本人名義所為之意思表示，直
      接對本人發生效力。民法第103條第1項定有明文。又代理
      人雖未以本人名義或明示以本人名義為法律行為，惟實際
      上有代理本人之意思，且為相對人所明知或可得而知者，
      自仍應對本人發生代理之效力，此即所謂之「隱名代理」
      。最高法院92年度臺上字第1064號判決可資參照。經查：
    (一)證人甲○○分別於原審及本件準備程序中到庭結證稱：93
      年5月21日系爭協議書，是我在系爭土地現場所書寫，附
      圖則在調解委員會畫好的。當初調解委員王文輝於兩造調
      解時通知我去，他告訴我說有調解成立的案子，要我去辦
      理土地登記的工作，我到調解委員會的時候，上訴人及乙○○、蘇照雄就系爭土地如何分割還在爭執，好像有提到
      土壤的問題，後來他們協調出結果後，我再依他們協調的
      結果畫出協議書的附圖，圖劃好之後，我另外再跟蘇照雄
      夫妻到現場去看土壤的問題，協議書的內容是在系爭土地
      現場寫的。我和蘇照雄他們夫妻到現場之後，上訴人和乙○○也到達現場，依據他們的協議在現場寫協議書，請他
      們蓋章。我和上訴人及乙○○、蘇照雄大概是12點左右離
      開調解委員會，約12點半左右抵達系爭土地，不久上訴人
      亦抵達系爭土地，約12點40分乙○○也到達。協議書寫好
      了之後，乙○○爭執蘇照雄土地上的土是他填的，所以要
      挖回去，蘇照雄同意後才補上這段文字，最後再就本件協
      議書及附圖簽名後蓋章。我處理系爭土地的過程中，上訴
      人及蘇照雄均未爭執乙○○非土地所有權人，他們只是一
      直在土地的土壤問題爭執，我也是依他們最終協議書的結
      果製作協議書並繪圖。當初兩造三人有拿1份85年的分管
      契約給我，所以我一直以為他們都是所有權人。我去調解
      委員會的時候，被上訴人丙○○有在場過，後來丙○○先
      行離開，到土地現場的時候丙○○又有過來，作成協議書
      之前他又離開了，她說要去上班，不論有無丙○○在的場
      合，他們均爭執一樣的糾紛等語明確。
    (二)又兩造就系爭土地之分割，曾於93年5月21日在白河鎮調
      解委員會進行調解。調解時被上訴人丙○○曾出立委託書
      ，委由訴外人乙○○代理其行使調解事項表示之權利與意
      見乙節，為兩造所不爭執，佐以證人甲○○於原審及本件
      準備程序中之證言，因認系爭協議書固係上訴人、蘇照雄
      及乙○○於離開調解委員會抵達系爭土地現場後所簽，惟
      上訴人、被上訴人丙○○及蘇照雄就系爭土地之協議分割
      爭議，既曾於調解委員會調解，調解時被上訴人丙○○曾
      出具委託書，委由訴外人乙○○代理其行使調解事項表示
      之權利與意見，且上訴人、蘇照雄及乙○○離開調解委員
      會抵達系爭土地現場時間上之密接，抵達系爭土地現場亦
      係就系爭土地分割一節，繼續為討論。再者，上訴人、蘇
      照雄及乙○○乃於調解委員會現場就系爭土地之分割協調
      出結果，並由證人甲○○依其協調的結果繪出系爭協議書
      的附圖，僅因另有土壤問題的爭執，方前往系爭土地現場
      ，上訴人及蘇照雄於全部過程中均未爭執訴外人乙○○之
      代理權限等情，因認乙○○於系爭協議書上，雖未以本人
      名義或明示以本人名義為法律行為，然其實際上有代理本
      人之意思，且上訴人及蘇照雄為依其情形所明知或可得而
      知，而為首揭說明隱名代理之情形相當，從而，系爭協議
      書對上訴人丙○○，自仍發生代理之效力。
    (三)再者，無代理權人以代理人之名義所為之法律行為，非經
      本人承認，對於本人不生效力。無權利人就權利標的物所
      為之處分，經有權利人之承認始生效力。民法第170條第1
      項、第118條第1項分別定有明文。上訴人雖爭執訴外人乙○○就系爭協議書並無代理權云云，惟所舉證據並不足以
      實其說，且系爭協議書既經本人即被上訴人丙○○所承認
      ，依法即生效力，上訴人猶爭執系爭協議書無效云云，於
      法即有未合。
  二、土地所有權及其面積，以登記為準，登記之面積如與實際
      測量所得之面積不符，於共有人間無爭執者，法院固得於
      地政機關辦理更正登記完畢後，為分割共有物之判決，或
      逕依原告請求，參考地政機關實測所得之面積判決分割，
      並於理由欄敘明面積不符情節，待該判決確定後，由當事
      人持向地政機關聲請一併為更正及分割登記，均毋庸由原
      告追加聲明，請求更正共有土地之面積後始為判決分割。
      最高法院93年度臺上字第1635號判決可資參照。本件系爭
      土地於93年10月8日經臺南縣白河地政事務所測量結果，
      面積為3,815平方公尺，與登記面積3,938平方公尺固有不
      符，惟系爭土地之共有人即兩造就系爭土地實際之測量面
      積均無爭執，從而依據上開最高法院判決之意旨，兩造即
      得於判決確定後，持向地政機關一併為更正登記之申請，
      故上訴人請求被上訴人協同上訴人就共有之系爭土地面積
      辦理更正登記為3,815平方公尺，即無理由。
  三、各共有人得隨時請求分割共有物，為民法第823條第1項前
      段所明定，此項規定，旨在消滅物之共有狀態，以利融通
      與增進經濟效益。不動產共有人協議分割後，非有辦理分
      割登記請求權之消滅時效完成，共有人中有為消滅時效完
      成之抗辯而拒絕給付，該協議分割契約無從請求履行，協
      議分割之目的無由達成之情形，始認為得請求裁判分割（
      參照最高法院81年臺上字第2688號判例）。兩造間系爭協
      議書有效已為前述，從而，上訴人另訴請兩造共有系爭土
      地，按如附圖所示方法為裁判分割，即無理由，應予駁回
      。
  四、按訴訟標的對於共同訴訟之個人必須合一確定者，共同訴
      訟人中一人之行為有利益於共同訴訟人者，其效力及於全
      體；不利益者，對於全體不生效力。民事訴訟法第56條第
      1款定有明文。本件被上訴人蘇照雄於94年7月8日即訴訟
      中死亡，其繼承人為戊○○並經他造聲明承受訴訟。然上
      訴人、被上訴人丙○○及被繼承人蘇照雄間93年5月21日
      所書立系爭協議書既經兩造爭執其效力，從而被上訴人戊○○於本件審理中雖表示同意上訴人之請求，惟依前揭規
      定，共同訴訟人中一人所為之不利益行為，其行為對於全
      體不生效力，故應視為全體未為同意，自不待言。
伍、綜上，上訴人請求：一、原判決廢棄。被上訴人丙○○、戊○○應協同上訴人就共有之臺南縣白河鎮○○○段554號土
    地面積3,938平方公尺，更正為3,815平方公尺。二、兩造共
    有之臺南縣白河鎮○○○段554號土地、地目旱、面積3,815
    平方公尺，按如附圖所示之方法為裁判分割，即屬無據，不
    能准許。原審所為上訴人敗訴之判決，於法並無違誤。上訴
    意旨指摘原判決不當，求予廢棄改判，為無理由，應予駁回
    。
陸、據上論結，本件上訴為無理由，依民事訴訟法第436條之1第
    3 項、第449條第1項、第78條，判決如主文。
中    華    民    國    95    年    5     月    2     日
                  民事第三庭    審判長法  官  張季芬
                                      法  官  黃翰義
                                      法  官  黃莉莉
以上正本證明與原本無異
本判決不得上訴。
中    華    民    國    95    年    5     月    2     日
                                書記官  陳美萍


司法院資訊處製作；財團法人民間司法改革基金會備份。
